ACORDAO-COMPLETO-2579561

ACÓRDÃO 3138/2023 ATA 11/2023 - SEGUNDA CÂMARA

VISTOS, relatados e discutidos estes autos em que se aprecia recurso de reconsideração contra o Acórdão 7821/2021-TCU-Segunda Câmara, por intermédio do qual este Tribunal julgou irregulares suas contas, condenou-lhe ao pagamento do débito em solidariedade com os demais responsáveis e aplicou-lhe, individualmente, a multa prevista no art. 57, da Lei 8.443/1992.
ACORDAM os Ministros do Tribunal de Contas da União, reunidos em Sessão da Segunda Câmara, ante as razões expostas pelo Relator, em:
9.1. conhecer do presente recurso de reconsideração, com fulcro nos arts. 32, inciso I, e 33 da Lei nº 8.443/1992, para, no mérito, negar-lhe provimento; e
9.2. dar ciência desta deliberação ao recorrente.

Recurso de reconsideração interposto por Pedro Gildevan Coelho Melo, ex-prefeito do município de Santa Filomena/PE contra o Acórdão 7.821/2021-TCU-2ª Câmara, por intermédio do qual este Tribunal julgou irregulares suas contas, condenou-lhe ao pagamento do débito em solidariedade com os demais responsáveis e aplicou-lhe, individualmente, a multa prevista no art. 57, da Lei 8.443/1992

Segunda Câmara

Município de Santa Filomena-PE.

3. Recorrente: Pedro Gildevan Coelho Melo (XXX.791.454-XX).

13.1. Ministros presentes: Aroldo Cedraz (na Presidência), Augusto Nardes (Relator) e Antonio Anastasia.
13.2. Ministro-Substituto convocado: Weder de Oliveira.

AUGUSTO NARDES

Ministro-Substituto André Luís de Carvalho.

Transcrevo a seguir, com os ajustes de forma pertinentes, instrução elaborada por auditor da Unidade de Auditoria Especializada em Recursos - AudRecursos (peça 185) , que teve a anuência do seu corpo dirigente (peça 186) e do Ministério Público junto ao TCU (peça 187) :
	"INTRODUÇÃO
	1.	Trata-se de recurso de reconsideração interpostos por Pedro Gildevan Coelho Melo (peças 162-169) , contra o Acórdão 7821/2021-TCU-Segunda Câmara, da relatoria do Ministro André Luís de Carvalho (peça 96) .
	1.1. A deliberação recorrida, mantida pelo Acórdão 10260/2021-TCU-Segunda Câmara (peça 135) , do mesmo relator, prolatado por força de embargos de declaração, apresenta o seguinte teor:
9.1. declarar a revelia de Carlos Magomante da Silva Júnior, Edson Carlos de Andrade Lins, Evaneide Antônia de Melo e José Ivan de Oliveira Assis, além da Trena Edificações e Serviços de Limpeza Urbana Ltda. - ME, nos termos do art. 12, § 3º, da Lei n.º 8.443, de 1992;
9.2. promover a exclusão da responsabilidade de Marcus Vinícius Caldeira Antunes na presente relação processual, diante dos elementos de convicção até aqui obtidos pelo TCU; 
9.3. rejeitar integralmente as alegações de defesa oferecidas por Pedro Gildevan Coelho Melo;
9.4. julgar irregulares as contas de Pedro Gildevan Coelho Melo, Evaneide Antônia de Melo, Carlos Magomante da Silva Júnior, Edson Carlos de Andrade Lins e José Ivan de Oliveira Assis, além da Trena Edificações e Serviços de Limpeza Urbana Ltda. - ME, nos termos dos arts. 16, III, alíneas 'b' e 'c', com o § 2º, 'b', e 19, caput, da Lei n.º 8.443, de 1992, para condená-los, solidariamente, ao pagamento do correspondente débito, com a atualização monetária e os juros de mora calculados desde as datas informadas até o efetivo recolhimento, fixando-lhes o prazo de 15 (quinze) dias, contados da notificação, para que comprovem perante o Tribunal, nos termos do art. 214, III, 'a', do RITCU, o recolhimento da referida dívida em favor da Fundação Nacional de Saúde, na forma da legislação em vigor, sob as seguintes condições: 
9.4.1. débito solidário em desfavor de Pedro Gildevan Coelho Melo, além de Edson Carlos de Andrade Lins e da Trena Edificações e Serviços de Limpeza Urbana Ltda. - ME, pelos seguintes valores:
	Data da Ocorrência
	Valor Original (em R$) 

	23/3/2007
	50.433,04

	10/5/2007
	27.866,61

	29/5/2007
	23.526,87

9.4.2. débito solidário em desfavor de Pedro Gildevan Coelho Melo, além de José Ivan de Oliveira Assis e da Trena Edificações e Serviços de Limpeza Urbana Ltda. - ME, pelos seguintes valores:
	Data da Ocorrência
	Valor Original (em R$) 

	12/7/2007
	21.073,47

	  3/9/2007
	  1.039,95

9.4.3. débito solidário em desfavor de Pedro Gildevan Coelho Melo, além de Edson Carlos de Andrade Lins e José Ivan de Oliveira Assis, pelos seguintes valores:
	Data da Ocorrência
	Valor Original (em R$) 
	Observação

	6/6/2006
	63.985,35
	-

	6/11/2006
	68.985,00
	-

	23/3/2007
	50.433,04
	já restituído

	10/5/2007
	13.552,31
	já restituído

	10/5/2007
	14.314,30
	já restituído

	29/5/2007
	23.526,87
	já restituído

	12/7/2007
	21.073,47
	já restituído

	3/9/2007
	1.039,95
	já restituído

	24/8/2009
	9.030,41
	já restituído

9.4.4. débito solidário em desfavor de Evaneide Antônia de Melo, além de Carlos Magomante da Silva Júnior e da Trena Edificações e Serviços de Limpeza Urbana Ltda. - ME, pelos seguintes valores:
	Data da Ocorrência
	Valor Original (em R$) 

	24/8/2009
	37.062,63

9.4.5. débito solidário em desfavor de Evaneide Antônia de Melo e Carlos Magomante da Silva Júnior pelos seguintes valores:
	Data da Ocorrência
	Valor Original (em R$) 
	Observação

	4/8/2009
	31.992,87
	-

	24/8/2009
	28.032,22
	já restituído

	12/4/2011
	4.959,89
	já restituído

9.5. aplicar, individualmente, a multa prevista no art. 57 da Lei n.º 8.443, de 1992, em desfavor de Pedro Gildevan Coelho Melo, sob o valor de R$ 30.000,00 (trinta mil reais) , Evaneide Antônia de Melo, sob o valor de R$ 8.000,00 (oito mil reais) , Carlos Magomante da Silva Júnior, sob o valor de R$ 8.000,00 (oito mil reais) , Edson Carlos de Andrade Lins, sob o valor de R$ 26.000,00 (vinte e seis mil reais) , e José Ivan de Oliveira Assis, sob o valor de R$ 17.000,00 (dezessete mil reais) , além da Trena Edificações e Serviços de Limpeza Urbana Ltda. - ME, sob o valor de R$ 18.000,00 (dezoito mil reais) , fixando-lhes o prazo de 15 (quinze) dias, contados da notificação, para que comprovem, perante o Tribunal, nos termos do art. 214, III, a, do RITCU, o recolhimento da dívida ao Tesouro Nacional, na forma da legislação em vigor;
9.6. autorizar, caso requerido, nos termos do art. 26 da Lei n.º 8.443, de 1992, e do art. 217 do RITCU, o parcelamento das dívidas fixadas por este Acórdão em até 36 (trinta e seis) parcelas mensais e sucessivas, com a devida atualização monetária e os correspondentes acréscimos legais, esclarecendo aos responsáveis que a falta de pagamento de qualquer parcela importará no vencimento antecipado do saldo devedor, nos termos do art. 217, § 2º, do RITCU, sem prejuízo das demais medidas legais;
9.7. autorizar, desde logo, a cobrança judicial das dívidas fixadas por este Acórdão, nos termos do art. 28, II, da Lei n.º 8.443, de 1992, com o eventual pedido cumulativo, se for o caso, de condenação por improbidade administrativa, diante do não atendimento às notificações; informando nesse ponto que, como a malsinada irregularidade configuraria a eventual conduta dolosa no sentido de efetivamente assumir o risco de facilitar, permitir ou concorrer para que pessoa física ou jurídica privada incorpore ou utilize rendas, verbas ou valores integrantes do acervo patrimonial da administração pública, sem a observância das formalidades legais ou regulamentares aplicáveis, resultando no eventual ilícito doloso de improbidade administrativa causador do aludido prejuízo ao erário, nos termos, por exemplo, do art. 10, I e II, da Lei n.º 8.429, de 1992, a eventual prescrição da ação de ressarcimento ao erário não subsistiria, estando esse entendimento em plena consonância com a jurisprudência fixada pelo STF no bojo do RE 852.475-SP, com o trânsito em julgado a partir de 6/12/2019, diante da Tese de Repercussão Geral n.º 897; e
9.8. enviar a cópia do presente Acórdão, com o Relatório e a Proposta de Deliberação, à Procuradoria da República no Estado de Pernambuco, nos termos do § 3º do art. 16 da Lei n.º 8.443, de 1992, para o ajuizamento das ações civis e penas cabíveis, além do eventual envio à Procuradoria da República no Polo Petrolina - PE e Juazeiro - BA diante do Inquérito Civil Público n.º 1.26.001.000180/2011-19.
	HISTÓRICO
	2.	Trata-se de tomada de contas especial instaurada pela Fundação Nacional de Saúde (Funasa) em desfavor de Pedro Gildevan Coelho Melo e Evaneide Antônia de Melo, como prefeitos de Santa Filomena/PE, além da Trena Edificações e Serviços de Limpeza Urbana Ltda. - ME, diante da não consecução dos objetivos pactuados pelo Convênio n.º 1.871/2004 destinado à execução do sistema de esgotamento sanitário na sede municipal a partir do aporte de recursos federais no valor de R$ 159.964,35, tendo a vigência do ajuste sido estipulada para o período de 27/12/2004 a 30/10/2009.
	2.1. A partir do Relatório de Tomada de Contas Especial n.º 6, de 2015 (Peça 5, p. 88-92) , o tomador de contas assinalou a responsabilidade solidária em desfavor de Pedro Gildevan Coelho Melo e Evaneide Antônia de Melo, além da Trena Edificações e Serviços de Limpeza Urbana Ltda. - ME, diante das irregularidades na execução física do objeto pactuado sob o valor original de R$ 148.632,50.
	2.2. No âmbito do TCU, a então Secex-RJ promoveu a citação solidária, com a adicional audiência, de Pedro Gildevan Coelho Melo (peça  18) e Evaneide Antônia de Melo (peça 25) , como prefeitos, Carlos Magomante da Silva Júnior (peça 19) , como então secretário de Desenvolvimento e Infraestrutura (gestão: 2009-2012) , Edson Carlos de Andrade Lins (peça 22) , como então secretário de Desenvolvimento e Infraestrutura (gestão: 2005-2007) , José Ivan de Oliveira Assis (peça 21) , como então secretário de Desenvolvimento e Infraestrutura (gestão: 2007-2008) , e Marcus Vinícius Caldeira Antunes (peça 20) , como engenheiro civil projetista (gestão: 2004-2010) , além da Trena Edificações e Serviços de Limpeza Urbana Ltda. - ME (peça 23) , para apresentarem as suas alegações de defesa ou recolherem o correspondente débito diante da inexecução dos objetivos pactuados pelo referido convênio, tendo os ofícios de citação e audiência endereçados ao recorrente assim descrito as condutas irregulares (peças 18 e 26) :
Ofício de citação:
2. O débito é decorrente da não comprovação da boa e regular aplicação do recurso federal repassado, devido a:
a) insuficiência de dados em boletins de medição, contrariando o disposto na Lei 4.320/1964, art. 63, causada por falha na fiscalização e por ausência de diário de obras, contrariando o disposto na Lei 8.666/1993, art. 67, e devido a inexecução da obra caracterizada por sistema de esgoto inútil, com irregularidades detalhadas na Notificação Técnica 176/2011-DIESP, de 22/6/2011, sem ligações às unidades habitacionais, sem operação e sem conservação, contrariando o disposto no Convênio 1871/2004, de 24/12/2004 (Siafi 531410) , cláusula primeira e cláusula segunda, item II, subitens 'b' e 'e', e no Contrato 027/2006, de 14/9/2006 cláusula décima primeira, subitem 11.4, firmado entre o Município de Santa Filomena e a construtora Trena Edificações e Serviços de Limpeza Urbana Ltda. - ME;
b) inexecução da obra caracterizada por sistema de esgoto inútil, com irregularidades detalhadas na Notificação Técnica 176/2011-DIESP, de 22/6/2011, sem ligações às unidades habitacionais, sem operação e sem conservação, contrariando o disposto no Convênio 1871/2004, de 24/12/2004 (Siafi 531410) , cláusula primeira e cláusula segunda, item II, subitens 'b' e 'e', e no Contrato 027/2006, de 14/9/2006, cláusula décima primeira, subitem 11.4, firmado entre o Município de Santa Filomena e a construtora Trena Edificações e Serviços de Limpeza Urbana Ltda. - ME.
Ofício de audiência:
a) por alteração não autorizada do projeto da obra, contrariando o disposto na Instrução Normativa-STN 1/1997, art. 15, e no Convênio-Funasa 1871/2004, cláusula décima, subcláusula terceira.
	2.3. Após a regular notificação, apenas Pedro Gildevan Coelho Melo e Marcus Vinícius Caldeira Antunes apresentaram as suas alegações de defesa (Peças 51 e 50, respectivamente) , mas, a despeito da regular citação, os demais responsáveis não apresentaram as suas defesas, nem efetuaram, tampouco, o recolhimento do correspondente débito, passando à condição de revéis perante o TCU, nos termos do art. 12, § 3º, da Lei n.º 8.443, de 1992.
	2.4. Da análise das defesas apresentadas, esta Corte, acatando a proposta de encaminhamento confeccionada pela unidade técnica (peça 91-93) e o parecer do Ministério Público/TCU (peça 95) , acolheu parcialmente aquela trazida aos autos pelo engenheiro projetista, excluindo sua responsabilidade pelas irregularidades apuradas nos presentes autos, e rejeitou as apresentadas pelo então prefeito Pedro Gildevan Coelho Melo, ora recorrente, proferindo o acórdão ora recorrido.
	2.5. Opostos embargos de declaração, esta Corte os rejeitou e manteve, em seus exatos termos, o acórdão recorrido (peça 135) .
	ADMISSIBILIDADE
	3. 	Reitera-se o exame preliminar de admissibilidade (peças 170-171) , ratificado à peça 174 pelo Exmo. Ministro-Relator Augusto Nardes, que concluiu pelo conhecimento do recurso, suspendendo-se os efeitos dos itens 9.3, 9.4, 9.4.1, 9.4.2, 9.4.3, 9.5 e 9.7 do Acórdão 7821/2021-TCU-Segunda Câmara, estendendo-os para os demais devedores solidários.
 	EXAME TÉCNICO
		4. Delimitação do recurso.
		4.1.	Constitui objeto do recurso examinar as seguintes questões:
a) Preliminar:
a.1) se as pretensões ressarcitória e punitiva desta Corte prescreveram; e
b) Mérito:
b.1) se restou demonstrada a responsabilidade do recorrente; e
b.2) se restou demonstrado o dano ao erário.
	PRELIMINAR
		Prescrição.
	5.1. O recorrente alega que entre as datas das irregularidades tratadas nos presentes autos e da citação expedida por esta Corte transcorreram mais de 7 anos e que, considerando-se os princípios constitucionais do contraditório e da ampla  defesa, assegurando o direito à defesa efetiva e não apenas mero simulacro ao se garantir o simples direito de manifestação nos autos, há de se reconhecer a  ocorrência da prescrição  das pretensões ressarcitória e punitiva desta Corte, citando diversos precedentes do Supremo Tribunal Federal e do Superior Tribunal de Justiça.
	5.2. Ademais, cita norma  constante da IN/TCU 71/2012 que garante ao jurisdicionado justamente o exercício de defesa efetivo,  além de rechaçar o entendimento desta Corte constante do  Acórdão 1441/2016-TCU-Plenário, eis que a aplicação do prazo decenal para a ocorrência da prescrição  previsto no Código Civil se aplica às relações privadas, devendo ser utilizado por este Tribunal, por melhor refletir o direito  aplicável às normas do  direito público, o  prazo estipulado na Lei 6.830/1980, que trata da Lei de Execução Fiscal, conforme precedentes judiciais.
		Análise
	5.3. Nos termos da Resolução TCU 344/2022 não há que se falar em prescrição das pretensões ressarcitória e punitiva.
	5.4. Nesse normativo tem-se que o marco inicial para a contagem do prazo prescricional, no presente caso, é da data do conhecimento da irregularidade pelo órgão de controle interno que, em 10/5/2010, produziu o Relatório de Fiscalização CGU 01638 (peça 3, p. 8-26) , devendo esta data ser considerada o termo a quo para a contagem do prazo prescricional.
	5.6. Quanto aos atos que interrompem a contagem do prazo prescricional, previsto no art. 5º da Resolução TCU 344/2022, cabe destacar os seguintes eventos:
a) Ofício 158372012/SOPRE/SECON/SUEST/PE/FUNASA-sm, de 25/7/2012, com o objetivo de saneamento do processo administrativo de prestação de contas (peça 4, p. 128) ;
b) Ofício 0177/2013/SOPRE/SECON/SUEST/PE/FUNASA-sm, de 22/2/2013, que comunica o envio dos autos para a instauração de TCE (peça 4, p. 150) ; 
c) Relatório do Tomador de Contas Especial 6/2015, de 5/8/2015 (peça 5, p. 88-92) ;
d) Instrução de auditor desta Corte, de 1ª/9/2016, analisando os documentos constantes dos autos e propondo a realização de audiências e citações dos responsáveis (peça 9) ;
e) Citação do recorrente realizada em 16/9/2016 (peças 18 e 42) ;
f) Despacho da unidade técnica de reiteração da citação, de 4/11/2016 (peça 59) ;
g) Despacho da unidade técnica com proposta de expedição de nova citação a responsável, de 9/1/2017 (peça 66) ;
h) Ofício 3628/2017-TCU/SECEX-RJ, de 21/11/2017, de citação de responsável (peça 85) ;
i) Despacho de unidade técnica de restituição dos autos à diretoria para instrução do feito de 26/12/2017 (peça 88) ;
j) Instrução de unidade técnica desta Corte analisando o mérito das presentes contas e propondo o julgamento pela irregularidade das contas com imputação de débito e aplicação de multa, datada de 13/11/2020 (peça 91) ; e
k) Decisão condenatória recorrível prolatada na sessão telepresencial da Segunda Câmara de 18/5/2021 (peça 96) .
	5.7. Pelos citados eventos verifica-se ser não ter ocorrido a prescrição quinquenal e, tampouco, a prescrição intercorrente, eis que os eventos acima permitem aferir que o processo teve andamento regular, não ficando paralisado, pendente de julgamento ou despacho, por período superior a três anos.
		MÉRITO
		6. Ausência de responsabilidade.
		6.1. Sustenta o recorrente que, como agente político, ocupante do cargo de prefeito municipal, não pode ser responsabilizado pelos atos tratados nos presentes autos, eis que praticados por seus subordinados.
		6.2. Assim, com base no princípio da segregação das funções, tendo sua atuação como prefeito municipal se limitado ao controle superficial dos diversos setores que compõe a estrutura administrativa do ente municipal, não pode ser responsabilizado pelas obras tratadas nos presentes autos e que contaram com o acompanhamento do titular da Secretaria de Infraestrutura do Município e de seus demais servidores.
		6.3. Também justifica a ausência de responsabilidade alegando ser humanamente impossível que acompanhasse 'sozinho, in loco e habitualmente' o desenvolvimento das obras, citando jurisprudência desta Corte que considera prefeitos municipais agentes políticos, requerendo o afastamento de sua responsabilidade por culpa in eligendo como consta do acórdão vergastado.
		Análise
		6.4. Apesar de haver jurisprudência desta Corte prevendo que prefeitos municipais possam ser considerados agentes políticos e, portanto, que não respondam por atos de gestão, no presente caso concreto o recorrente, além de signatário do convênio (peça 1, p. 145) , atuou como gestor ao, por exemplo, assinar o contrato firmado com a empresa Trena Engenharia Ltda., contratada para a execução dos serviços conveniados, conforme documento acostado às peças 1, p. 281-289, e 2, p. 1-11, homologar o resultado da licitação (peça 2, p. 17) , adjudicar o objeto  licitado (peça 2, p. 19) e, ainda, apresentar justificativas técnicas para a execução de serviços divergente do que constava do plano de trabalho (peça 2, p. 25 e 71) .
		6.5. Dessa forma, ainda que pudesse ser considerado agente político com base nos precedentes citados nas razões recursais, o recorrente não pode ter sua responsabilidade afastada, já que os julgados invocados são expressos em considerar prefeitos municipais agentes políticos nos casos em que assina o termo de convênio, mas não atua como gestor (Acórdão 1545/2015-TCU-Segunda Câmara) .
		6.6. Ademais, não é inviável a responsabilização de prefeitos municipais por culpa in eligendo como afirma o recorrente conforme consta da instrução lançada à peça 9, in verbis:
a) dos sucessivos prefeitos, por culpa in eligendo. A respeito de culpa com esta natureza, alguns julgados apontam neste sentido, e o último exemplifica que essa culpa de gestor tende a ser maior em município de pequeno porte:
O signatário do convênio assume a responsabilidade pela correta aplicação dos recursos transferidos e, mesmo delegando atribuições para realização de pagamentos, acompanhamento físico do ajuste ou prestação de contas, responde solidariamente pelos atos praticados pelos delegados escolhidos (culpa in eligendo e in vigilando) . (Acórdão 2360/2015-TCU-Plenário) 
A responsabilidade do prefeito na execução de convênio advém da sua condição de signatário do ajuste, que o faz garantidor da correta aplicação dos recursos. Assim, mesmo que não pratique atos referentes à execução, deve adotar providências para que esta ocorra dentro dos parâmetros legais, sob pena de responder por culpa in eligendo ou culpa in vigilando. (Acórdão 2059/2015-TCU-Plenário) 
É ônus do gestor escolher seus auxiliares diretos com esmero e supervisionar-lhes os trabalhos, sob pena de responder por culpa nas modalidades in eligendo e in vigilando. (Acórdão 2603/2011-TCU-Plenário) 
No caso de ausência de comprovação da efetiva prestação de serviços médicos, ainda que sua execução tenha sido atestada pelo secretário municipal de saúde, o prefeito responde por culpa 'in vigilando' e 'in eligendo', especialmente quando tenha nomeado os profissionais de saúde em município de pequeno porte. (Acórdão 6230/2014-TCU-Segunda Câmara) 
		6.7. Dessa forma, o argumento não tem o condão de alterar a deliberação recorrida.
		7. Ausência de dano ao erário.
		7.1. Alega o recorrente que não há que se falar em dano ao erário em razão da correta execução das obras conveniadas e do efetivo aproveitamento pela população local, afirmando serem meramente formais as falhas apontadas nos boletins de medição que fundamentaram os pagamentos efetuados, tidos por irregulares por este Tribunal.
		7.2. Para tanto, afirma o recorrente que as falhas apontadas por esta Corte nos boletins de medição não prosperam, eis que as exigências contidas no Acórdão 978/2006-TCU-Plenário aplicam-se a obras de conservação ou restauração rodoviária e que, nesta oportunidade, juntam-se aos presentes autos as memórias de cálculo que amparam as medições realizadas.
		7.3. Dessa forma, não havendo prejuízo aos cofres públicos federais e, conforme alegado acima, não havendo culpa, ausente a possibilidade de responsabilização do recorrente.
Análise
		7.4. Inicialmente esclareça-se que a culpa do recorrente resta devidamente caracterizada nos autos, advindo da má escolha daquele a quem se confiou a prática do ato irregular, ou seja, culpa in eligendo.
		7.5. Quanto à alegação de que as falhas observadas nos boletins de medição são meramente formais e que não haveria qualquer violação às normas contidas na Lei 4.320/1964, tendo o recorrente juntado aos autos as memórias de cálculo para sanar qualquer falha, verifica-se que os documentos juntados às peças 164, p. 5-25 e 168 tratam  dos cálculos que subsidiaram a formulação do projeto do sistema de esgotamento sanitário e não das medições que ampararam os pagamentos efetuados à contratada, motivo pelo qual não se prestam a elidir a irregularidade.
		7.6. Ademais, verifica-se que o recorrente junta aos autos:
a) empenhos, notas fiscais e boletins de medição (peças 162 e 167) ;
b) planilhas orçamentárias (peça 164, p. 25-35) ;
c) cronograma físico financeiro (peça 164, p. 37-43) ;
d) fotografias (peça 165 e 169) . 
		7.7. Rememorando-se, as irregularidades que resultaram em débito atribuídas ao recorrente se referiram, em suma à: 
- insuficiência de dados em boletins de medição, causada por falha na fiscalização e por ausência de diário de obras, 
- inexecução da obra caracterizada por sistema de esgoto inútil, com irregularidades detalhadas na Notificação Técnica 176/2011-DIESP, de 22/6/2011, sem ligações às unidades habitacionais, sem operação e sem conservação, 
		7.8. Desse modo, permanece ausente o diário de obras, o que evidenciou falha na fiscalização, tendo-se em vista que o diário de obra deveria ser preparado de forma contínua e simultânea à execução da obra, sendo preenchido diariamente com os registros obrigatórios, consoante dispõe o § 1º do artigo 67 da Lei 8.666/1993. 
		7.9. Os demais elementos colacionados não se prestam a evidenciar o saneamento das falhas detalhadas na Notificação Técnica 176/2011-DIESP, de 22/6/2011, quais sejam (peça 4, p. 38-140) :
a) correções de irregularidades na execução física da obra conveniada: 
a.1) execução do emissário; 
a.2) substituição da tubulação branca verificada na ETE, bem como execução de seu aterramento ou encamisamento da mesma; 
a.3) compactação do fundo das lagoas, de acordo com as normas técnicas vigentes; 
a.4) instalação da grade de barras e da calha parshall; 
a.5) execução do reaterro da rede coletora de forma a minimizar o abatimento e carreamento do solo, mitigando a exposição da rede assente; 
a.6) execução das tampas de inspeção nas lajes de cobertura dos poços de visita (como apenso ao processo Scdweb 25225.002.852/2004-60, f1. 47 e fl. 49) ; 
a.7) aposição da placa de obras (cuja ausência estava contrariando o disposto no convênio, peça 1, cláusula segunda, item II, alínea 'o', peça 1, p. 131) ; 
a.8) serviço de capinação da ETE, pois ele era uma das condições para ela funcionar; 
a.9) retirada de animais do terreno da estação; 
b) apresentação de cópia dos seguintes documentos: 
b.1) termo de recebimento definitivo da obra; 
b.2) termo de abertura do diário de obras, bem como de suas respectivas anotações; 
b.3) Licença de Operação (concedida por órgão de fiscalização ambiental) ;
 b.4) sobre a inadequada tubulação branca: 
b.4.1) orçamento com a diferença de preço da tubulação adotada em detrimento à originalmente especificada; e 
b.4.2) peça gráfica indicando a área do aumento de metas; 
b.5) as built do empreendimento.
		7.10. Deve-se destacar também que o recorrente não colaciona provas de que a obra trouxe benefício para a comunidade. 
		7.11. A CGU apurou, no que tange à conservação, a existência de diversos pontos de erosão nas paredes das lagoas e a existência de vegetação e lixo dentro e no entorno das mesmas (peça 3, p. 24) . 
		7.12. Em relação à inoperância do sistema construído, evidenciou-se que a lagoa existia, entretanto, não foram efetuadas as ligações às unidades habitacionais, salvo algumas raras exceções feitas pelos próprios moradores (peça 3, p. 24) . 
		7.13. Por fim, o recorrente não apresenta justificativas para a alteração não autorizada do projeto da obra, correspondente à verificação da CGU que nas lagoas facultativas e as duas de maturação sequenciais houve a alteração no projeto sem a devida formalização da aprovação pela Funasa. Os desenhos referentes às lagoas fornecidos pela Funasa são divergentes dos fornecidos pela prefeitura Municipal de Santa Filomena/PE (peça 3, p. 16-18) .
		7.14. Dessa forma, restaram comprovados o dano ao erário, a responsabilidade do recorrente, na condição de prefeito e de gestor do convênio (peça 1, p. 127-145) , e o nexo causal aptos a justificar a imputação do débito e a aplicação da multa ora questionados.
	CONCLUSÃO
		8. Das análises verifica-se que:
a) não há que se falar em prescrição das pretensões ressarcitória e punitiva;
b) resta demonstrada a responsabilidade do recorrente; e
c) o dano ao erário foi devidamente configurado.
	PROPOSTA DE ENCAMINHAMENTO
		9. Ante o exposto, submete-se à consideração superior a presente análise do recurso de reconsideração interposto por Pedro Gildevan Coelho Melo contra o Acórdão 7821/2021-TCU-Segunda Câmara, propondo-se, com fundamento nos arts. 32, inciso I, e 33, da Lei 8.443/1992:
a) conhecer do recurso e para, no mérito, negar-lhe provimento;
b)  comunicar o teor da decisão que vier a ser proferida ao recorrente e aos demais interessados."
É o Relatório.

Elísio de Azevedo Freitas (OAB/DF 18.596), entre outros, representando Pedro Gildevan Coelho Melo.

Subprocurador-Geral Paulo Soares Bugarin.

TOMADA DE CONTAS ESPECIAL. FUNDAÇÃO NACIONAL DE SAÚDE (FUNASA). CONVÊNIO. EXECUÇÃO DO SISTEMA DE ESGOTAMENTO SANITÁRIO. NÃO CONSECUÇÃO DOS OBJETIVOS PACTUADOS. NÃO COMPROVAÇÃO DA BOA E REGULAR APLICAÇÃO DOS RECURSOS RECEBIDOS. REVELIA. DÉBITO. MULTA. EMBARGOS DE DECLARAÇÃO. REJEIÇÃO. RECURSO DE RECONSIDERAÇÃO. NÃO INCIDÊNCIA DO INSTITUTO DA PRESCRIÇÃO. ALEGAÇÃO DE AUSÊNCIA DE RESPONSABILIDADE E DE INEXISTÊNCIA DE DANO AO ERÁRIO. IMPROCEDÊNCIA. NEGATIVA DE PROVIMENTO. COMUNICAÇÕES.

TOMADA DE CONTAS ESPECIAL (TCE)

Unidade de Auditoria Especializada em Recursos (AudRecursos).

Trata-se de recurso de reconsideração interposto por Pedro Gildevan Coelho Melo, ex-prefeito do Município de Santa Filomena-PE (gestões: 2001-2004, 2005-2008 e 2013-2016) contra o Acórdão 7821/2021-TCU-Segunda Câmara, da relatoria do Ministro André Luís de Carvalho, por intermédio do qual este Tribunal julgou irregulares suas contas, condenou-lhe ao pagamento do débito em solidariedade com os demais responsáveis e aplicou-lhe, individualmente, a multa prevista no art. 57, da Lei 8.443/1992.
O responsável foi apenado em tomada de contas especial instaurada pelo Fundação Nacional de Saúde (Funasa) em desfavor do recorrente e de outros responsáveis em face da não consecução dos objetivos pactuados pelo Convênio n.º 1.871/2004 destinado à execução do sistema de esgotamento sanitário na sede municipal a partir do aporte de recursos federais sob o valor de R$ 159.964,35, tendo a vigência do ajuste sido estipulada para o período de 27/12/2004 a 30/10/2009.
Preliminarmente, ratifico meu despacho pelo conhecimento da presente peça recursal como recurso de reconsideração porquanto atendidos os requisitos de admissibilidade previstos nos arts. 32, inciso I, e 33 da Lei nº 8.443/1992 (peça 174) .
No tocante ao mérito, a Unidade de Auditoria Especializada em Recursos - AudRecursos, em análise sobre a matéria (peças 185 e 186) , contou com a anuência do Ministério Público junto ao TCU (peça 187) e propôs a rejeição das razões recursais, com a manutenção da deliberação original.
Feito breve resumo do processo, passo a decidir.
De antemão, informo que estou de acordo com o posicionamento uniforme da unidade técnica e do douto Parquet, cujos fundamentos incorporo às minhas razões de decidir, sem prejuízo das considerações a seguir.
O recorrente não trouxe elementos capazes de provocar a reforma do acórdão adversado. Em síntese, apresenta os seguintes argumentos: 
	a) em preliminar, ocorrência da decadência e da prescrição;
	b) no mérito:
	b.1) a ausência da responsabilidade do recorrente; e
	b.2) não existência de dano ao erário.
No que se refere à alegação preliminar da ocorrência da prescrição, acolho o exame realizado pela AudRecursos na sua instrução à peça 185, ratificado pelo seu corpo dirigente (peça 186) e pelo Ministério Público junto ao TCU (peça 187) , no sentido da não ocorrência do instituto, seja a punitiva ou a ressarcitória, nos termos da instrução técnica, cujo trecho está transcrito nos subitens 5.1 a 5.7 do relatório que antecede este voto.
Passo agora à análise dos argumentos trazidos pelo responsável relacionados ao mérito deste recurso de reconsideração.
Em relação ao argumento de que era agente político e, consequentemente, não teria condições de acompanhar as obras objeto do convênio sob análise, devendo a responsabilidade recair somente sobre seus subordinados, este não deve prosperar.
Não tenho reparos a fazer na minudente análise do auditor da AudRecursos (peça 185) , cujos trechos abaixo transcrevo:
" (...)  6.4. Apesar de haver jurisprudência desta Corte prevendo que prefeitos municipais possam ser considerados agentes políticos e, portanto, que não respondam por atos de gestão, no presente caso concreto o recorrente, além de signatário do convênio (peça 1, p. 145) , atuou como gestor ao, por exemplo, assinar o contrato firmado com a empresa Trena Engenharia Ltda., contratada para a execução dos serviços conveniados, conforme documento acostado às peças 1, p. 281-289, e 2, p. 1-11, homologar o resultado da licitação (peça 2, p. 17) , adjudicar o objeto  licitado (peça 2, p. 19) e, ainda, apresentar justificativas técnicas para a execução de serviços divergente do que constava do plano de trabalho (peça 2, p. 25 e 71) .
6.5. Dessa forma, ainda que pudesse ser considerado agente político com base nos precedentes citados nas razões recursais, o recorrente não pode ter sua responsabilidade afastada, já que os julgados invocados são expressos em considerar prefeitos municipais agentes políticos nos casos em que assina o termo de convênio, mas não atua como gestor (Acórdão 1545/2015-TCU-Segunda Câmara) ."
 Apesar de haver acórdãos desta Corte no sentido da não responsabilização do dirigente máximo da entidade ou do ente federado (União, Estado ou Município) , essa análise deve ser realizada caso a caso e, neste processo sob análise, a responsabilização do ex-alcaide não deve ser afastada, em conformidade com a jurisprudência abaixo transcrita:
"A assinatura do instrumento de transferência dos recursos da União ao ente federado torna o signatário garantidor do bom e regular emprego dos valores e motiva o dever de bem nomear seus auxiliares e de supervisionar suas atividades de modo adequado. A falta de fiscalização por parte do gestor quanto aos atos praticados pelos subordinados (culpa in vigilando) , o conhecimento do ato irregular praticado ou a má escolha do agente delegado (culpa in eligendo) podem conduzir à responsabilização da autoridade." (Acórdão 8784/2017-TCU-Primeira Câmara, de relatoria do Ministro Bruno Dantas) ;
"Quando o convênio for conduzido por auxiliares vinculados ao gabinete do chefe do executivo municipal, a condição de agente político não afasta a responsabilidade do prefeito, que pode responder por culpa in vigilando."  (Acórdão 3161/2016-TCU-Plenário, de relatoria da Ministra Ana Arraes) ;
"O signatário do convênio assume a responsabilidade pela correta aplicação dos recursos transferidos e, mesmo delegando atribuições para realização de pagamentos, acompanhamento físico do ajuste ou prestação de contas, responde solidariamente pelos atos praticados pelos delegados escolhidos (culpa in eligendo e in vigilando) ."  (Acórdão 2360/2015-TCU-Plenário, de relatoria do Ministro Benjamin Zymler) ; e
"A responsabilidade do prefeito na execução de convênio advém da sua condição de signatário do ajuste, que o faz garantidor da correta aplicação dos recursos. Assim, mesmo que não pratique atos referentes à execução, deve adotar providências para que esta ocorra dentro dos parâmetros legais, sob pena de responder por culpa in eligendo ou culpa in vigilando."  (Acórdão 2059/2015-TCU-Plenário, de relatoria do Ministro Benjamin Zymler) .
No que concerne aos argumentos da sua ausência de responsabilidade, bem como da inexistência do débito, estes também não têm o condão de alterar o acórdão ora recorrido.
Desde o ano de 2010, a Controladoria-Geral da União já havia identificado as irregularidades pelas quais os responsáveis foram responsabilizados no âmbito deste Tribunal. Mesmo assim, o ora recorrente não trouxe documentos suficientes para comprovar a regular aplicação dos recursos repassados para a execução da obra, inclusive, nessa fase recursal.
Em adição, de acordo com visita in loco de equipe do órgão de controle interno federal, realizada no ano de 2010, o percentual da obra executado não teve serventia para o município ou para sua população local, de maneira que neste caso concreto, aplica-se a jurisprudência pacífica deste Tribunal, abaixo mencionada:
"A execução parcial do objeto pactuado aliada à imprestabilidade da parcela realizada permite a condenação do responsável pelo valor total dos recursos repassados pelo convênio."  (Acórdão 8169/2021-TCU-Primeira Câmara, de relatoria do Ministro Substituto Weder de Oliveira) ;
"O não atingimento dos objetivos do convênio importa a condenação do responsável à devolução integral dos recursos federais transferidos, ainda que parte ou a totalidade dos recursos repassados tenha sido aplicada no objeto do convênio."  (Acórdão 4712/2015-TCU-Primeira Câmara, de relatoria do Ministro Bruno Dantas) ; 
"A inadimplência do convenente no cumprimento do objeto e finalidade do convênio impõe o ressarcimento dos valores repassados." Acórdão 1663/2014-TCU-Segunda Câmara, de relatoria do Ministro Raimundo Carreiro) ; e
"A mudança do local das obras pelo convenente, sem comunicação prévia à concedente, significa descumprimento do plano de trabalho e caracteriza inexecução total do objeto previsto no convênio, circunstância que, aliada à ausência de comprovação de que a população foi beneficiada, impõe o julgamento pela irregularidade das contas do gestor municipal, com imputação de débito e multa."  (Acórdão 1063/2012-TCU-Primeira Câmara, de relatoria do Ministro José Múcio Monteiro) .
Por essas razões, consinto com a AudRecursos de que o recorrente não trouxe documentos capazes de demonstrar inequivocamente a regular aplicação dos recursos repassados por intermédio do ajuste sob análise e afrontou jurisprudência pacífica no âmbito desta Corte de Contas no sentido de que:
"Para comprovar a boa e regular aplicação de recursos públicos transferidos por força de convênios celebrados com a União, não basta a simples apresentação da prestação de contas do ajuste. É imprescindível que o responsável evidencie, por meio de documentos idôneos, que o objeto do convênio foi efetivamente executado com os valores recebidos. Tal evidenciação só se dá mediante inequívoca comprovação da existência de nexo de causalidade entre a fonte de receita e os gastos para consecução do objeto do ajuste. Assim, é imperioso que, com os documentos apresentados com vistas a comprovar o bom emprego dos valores públicos, seja possível constatar que eles foram efetivamente utilizados no objeto pactuado, de acordo com os normativos legais e regulamentares vigentes."  (Acórdão 6098/2017-TCU-Primeira Câmara, de relatoria do Ministro Benjamin Zymler) ; e
	 "É dever do gestor público trazer elementos probatórios consistentes, coerentes e suficientes, que demonstrem, de forma inequívoca, o bom e correto emprego das verbas geridas, de acordo com as normas pertinentes" (v.g. Acórdão 2435/2015-TCU-Plenário, de relatoria da Ministra Ana Arraes, e 1.577/2014-2ª Câmara, de relatoria do Ministro Substituto André Luís de Carvalho) .
	Ante o exposto, VOTO no sentido de que o Tribunal adote a deliberação que ora submeto a este Colegiado.
TCU, Sala das Sessões, em 25 de abril de 2023.
Ministro JOÃO AUGUSTO RIBEIRO NARDES 
Relator